ACORDAO-COMPLETO-2433446

ACÓRDÃO 3097/2020 ATA 44/2020 - PLENÁRIO

VISTOS, relatados e discutidos estes autos de representação acerca de irregularidades ocorridas no pregão eletrônico 19/2019, promovido pelo Tribunal Regional Eleitoral de Roraima (TRE/RR) , tendo como objeto o gerenciamento de frota de automóveis.
ACORDAM os ministros do Tribunal de Contas da União, reunidos em sessão do Plenário, diante das razões expostas pelo relator, em:
9.1. conhecer da presente representação, com fundamento nos arts. 235 e 237, VII, do RI/TCU, para, no mérito, considerá-la procedente;
9.2. declarar a empresa NP3 Comércio e Serviços Ltda. inidônea para participar, por 6 (seis) meses, de licitação na Administração Pública Federal, nos termos do art. 46 da Lei 8.443/1992;
9.3. dar ciência deste acórdão ao procurador-chefe da Procuradoria da República no Estado de Roraima, à Secretaria da Receita Federal do Brasil, ao Tribunal Regional Eleitoral de Roraima (TRE/RR) , à empresa NP3 Comércio e Serviços Ltda. e à representante;
9.4. encerrar o processo e arquivar os autos, nos termos do art. 169, V, do RI/TCU.

Representação acerca de irregularidades ocorridas em pregão eletrônico, tendo como objeto o gerenciamento de frota de automóveis.

Tribunal Regional Eleitoral de Roraima (TRE/RR).

3. Interessado: Interessado: NP3 Comércio e Serviços Ltda. (01.667.155/0001-49).

13.1. Ministros presentes: José Mucio Monteiro (Presidente), Walton Alencar Rodrigues, Augusto Nardes, Raimundo Carreiro, Ana Arraes, Bruno Dantas e Vital do Rêgo.
13.2. Ministros-Substitutos presentes: Augusto Sherman Cavalcanti, Marcos Bemquerer Costa, André Luís de Carvalho e Weder de Oliveira (Relator).

NP3 COMERCIO E SERVICOS LTDA - ME

WEDER DE OLIVEIRA

Transcrevo, com os necessários ajustes de forma, as partes principais da instrução elaborada pela Secretaria de Controle Externo de Aquisições Logísticas (Selog) [footnoteRef:2]. [2:  Peça 67-68.] 
" (...) 
1.  Trata-se de representação da empresa Link Card Administradora de Benefícios Eireli, alegando que a empresa NP3 Comércio e Serviços Ltda. (...) tem participado de pregões eletrônicos, realizados por órgãos federais, utilizando-se de documentação com informações falsas, incompletas ou de forma a confundir sua correta análise.
2.  Após a análise dos indícios de irregularidade apresentados pelo representante, restaram dois pontos para serem saneados, quais sejam:
2.1.  declaração da NP3 como microempresa (ME) ao invés do seu enquadramento como empresa de pequeno porte (EPP) ; e
2.2.  lançamentos contábeis inverídicos, destacando-se que no balanço patrimonial do exercício de 2018 (peça 10 p. 3) está inclusa a informação contábil de que possui terrenos nas cidades mato-grossenses de Cuiabá e Barra do Garças, os quais o representante verificou, junto aos cartórios destes municípios (peças 5 a 9) , não estarem registrados em nome da NP3, mas sim, supostamente, em nome de Neosvaldo José da Silva, que a representa em licitações públicas e é também proprietário da XP3 Gestão Empresarial Ltda., inscrita no CNPJ 14.984.437/0001-11, gerando com isso indícios de manipulação no balanço patrimonial, com a intenção de levar a erro os seus destinatários, que se valeriam de tais informações para aferir a saúde econômico-financeira da empresa.
3.  Em relação ao enquadramento da empresa NP3 como ME, quando deveria ter sido enquadrada como EPP, não foi necessário propor oitiva, uma vez que os benefícios do art. 44, § 2º, da Lei Complementar 123/2006 são válidos tanto para ME como para EPP.
4.  Em relação aos lançamentos contábeis no balanço patrimonial do exercício de 2018, pela NP3, desses imóveis nas cidades mato-grossenses de Cuiabá e Barra do Garças, caso fossem inverídicos, poderia ter ocorrido alteração da qualificação econômico-financeira, pois os valores deles eram cômputos fundamentais para o cálculo dos índices contábeis, uma vez que totalizavam o valor de R$ 1.838.000,00, prejudicando com isso a correta verificação de índices de Liquidez Geral (LG) , Solvência Geral (SG) e Liquidez Corrente (LC) .
5.  Na instrução preliminar (peça 25) , entendeu-se, caso ficasse comprovado ser falso o lançamento no balanço patrimonial de terrenos nas cidades de Cuiabá/MT e Barra do Garças/MT, ser passível a aplicação de declaração de inidoneidade, nos termos do artigo 271 do RI/TCU, conforme requerido pelo representante e em consonância com a jurisprudência do TCU.
6.  Após a análise da instrução à peça 25, e com anuência do diretor da 4ª DT e da dirigente da Selog, uma vez que o contrato 21/2019, resultante do PE 19/2019, já tinha sido assinado no dia 29 de agosto de 2019 e possuía vigência até o dia 1º de setembro de 2020, afastou-se a necessidade da proposição de medida cautelar, sendo necessária, naquele momento, tão somente a realização de oitiva do órgão TRE/RR e da empresa NP3, quanto a possível apresentação de documentação falsa no PE 19/2019, alertando-os quanto à possibilidade de o TCU vir a determinar a anulação dos atos decorrentes do certame ou a não prorrogação do contrato, caso houvesse elementos suficientes para a decisão de mérito, que caracterizassem afronta às normas legais e/ou a possibilidade de ocorrência de prejuízos à Administração, bem como alertando a NP3 quanto à possibilidade de que o TCU, diante de possível ocorrência de fraude (prestação de informação inverídica) , viesse a declarar a sua inidoneidade, nos termos do art. 46 da Lei 8443/1992.
7.  Promovida (s) a (s) oitivas quanto às alegações do representante e demais questões levantadas por esta unidade técnica, passa-se a analisar as respostas apresentadas, tópico a tópico, conforme transcrição/contextualização a seguir.
 (...) 
DOCUMENTOS APRESENTADOS EM RESPOSTA À OITIVA PELA UNIDADE JURISDICIONADA
Ofício 1.824/2020-TRE-RR/PRES/DG/SA/AL (peça 45, p. 1) .
Informação 4.057-TRE-RR/PRES/DG/SA/AL-Prestação de informações para instrução da Representação TC Processo 005.940/2020-6-Tribunal de Contas da União-Ofício 14.853/2020-TCU/Seproc (peça 45, p. 3 a 6) .
Parecer 584/2020-TRE-RR/PRES/DG/AssJurDG do Assessor Jurídico da Diretoria-Geral (peça 45, p. 7 e 8) .
Decisão 808/2020-TRE-RR/PRES/DG/AssJurDG do Diretor-Geral do TER/RR (peça 45, p. 9) .
Mensagem eletrônica do assessor de licitações do TRE/RR, Sr. Janderson de Medeiros Teixeira (peça 47) ;
PELA SOCIEDADE EMPRESARIAL
Manifestação da sociedade empresarial NP3 Comércio e Serviços Ltda. (peça 42 e peça 43, p. 36 a 50) .
Procuração outorgando poderes para o outorgado Anderson Correa Araújo participar como preposto em licitações públicas (peça 43, p. 1 a 5) .
Contrato de Compra e Venda de dois imóveis no Bairro Cidade Alta, Cuiabá, sendo vendedor o Sr. Neosvaldo José da Silva e comprador a sociedade empresarial NP3 Comércio e Serviços-ME (peça 43, p. 6 a 7) .
Distrato do instrumento particular de compra e venda dos dois imóveis no Bairro Cidade Alta, Cuiabá (peça 43, p. 8 a 9) .
Contrato de Compra e Venda de um lote de terras, situadas na zona urbana de Barra do Garças, Mato Grosso, sendo vendedor o Sr. Neosvaldo José da Silva e comprador a sociedade empresarial NP3 Comércio e Serviços-ME (peça 43, p. 10 a 12) .
Registro do lote de terras, situadas na zona urbana de Barra do Garças, Mato Grosso, no Cartório do 1º Ofício de Barra do Garças, Mato Grosso. Em nome do Sr. Neosvaldo José da Silva (peça 43, p. 13) .
Comprovante de recolhimento de imposto sobre transmissão de bens imóveis e direitos a eles relativos (peça 43, p. 14) .
Escritura Pública de compra e venda que faz o Sr. Neovaldo José da Silva à NP3 Comércio e Serviços-ME (peça 43, p. 15 a 18) .
Balanço Patrimonial da NP3 relativo ao ano de 2019 (peça 43, p. 19 a 25) .
Índices Contábeis 2019 (peça 43, p. 26 e 27) .
Notas explicativas às demonstrações contábeis 2019 (peça 43, p. 28 e 29) .
Comprovante de Inscrição e de Situação Cadastral (peça 43, p. 30 a 31) .
Declaração de contratos firmados com a sociedade empresarial NP3 Comércio e Serviços Ltda. (peça 43, p. 32 a 35) .
Exame Técnico
Item 61.2.: oitiva do Tribunal Regional Eleitoral de Roraima (TRE/RR) , com amparo no art. 250, V, do RI//TCU, para que, no prazo de quinze dias, se pronuncie quanto aos seguintes pontos relativos ao PE 19/2019: a) habilitação da empresa NP3 Comércio e Serviços Ltda sem que houvesse a devida comprovação da sua qualificação econômico financeira, com base na suposição da existência de terrenos em nome de terceiros e não da empresa nas cidades de Cuiabá/MT e Barra do Garças/MT, em desacordo com o estabelecido na Seção XII, item 39.2, do Edital do PE 19/2019 e considerando que essa confirmação poderia ser obtida por meio de diligências; b) demais informações que julgar necessárias; e c) designação formal de interlocutor que conheça da matéria para dirimir eventuais dúvidas, informando nome, função/cargo, e-mail e telefone de contato.
Fundamento legal ou jurisprudencial: Seção XII, item 39.2 do Edital do PE 19/2019.
Manifestação da Unidade Jurisdicionada sobre os indícios de irregularidades:
8.  O Secretário de Administração do TRE/RR, Hermenegildo Ataide D'Ávila, encaminhou a este Tribunal o Ofício 1.824/2020-TRE-RR/PRES/DG/SA/AL (peça 45, p. 1 e 2) , em função da Decisão 808/2020-TRE-RR/PRES/DG/AssJurDG, do Diretor-Geral do TRE/RR, Adriano Nogueira Batista, (peça 45, p. 9) .
9.  Nesse ofício justificou a demora no encaminhamento da informação em razão do momento de instabilidade mundial ocasionada pelo surto causado pela pandemia do novo Coronavírus (Covid-19) , e designou como interlocutor, para dirimir eventuais dúvidas que este Tribunal pudesse ter, o assessor de licitações do TRE/RR, Janderson de Medeiros Teixeira.
10.  Anexou a esse ofício a informação 4.057, do assessor de licitações do TRE/RR, Janderson de Medeiros Teixeira (peça 45, p. 3 a 6) , e o parecer 584/2020, do assessor jurídico da diretoria-geral do TRE/RR, Eldon Pedro Caye Filho (peça 45, p. 7 e 8) , do qual se faz, nos subitens a seguir, um resumo dos principais argumentos, para posterior análise:
10.1.  Em função do recurso administrativo interposto pelo representante Link Card no PE 19/2019, questionando a habilitação da empresa NP3, sem que houvesse a devida comprovação da sua qualificação econômico-financeira, com base na suposição da existência de terrenos em nome de terceiros e não da empresa nas cidades de Cuiabá/MT e Barra do Garças/MT, em desacordo com o estabelecido na Seção XII, item 39.2, do referido edital, e tendo em vista o teor eminentemente técnico de natureza contábil, os autos foram encaminhados ao setor responsável no âmbito do TRE/RR.
10.2.  O setor responsável por essa análise entendeu que, uma vez registrada a escrituração contábil junto à entidade competente, presume-se sua adequação às formalidades e ao conteúdo exigíveis pelas normas aplicáveis.
10.3.  Acrescenta-se a essa presunção o fato de que a recorrente não ofereceu nenhum elemento de prova material para as suas alegações, mas tão somente apresentou alegações baseadas em suspeitas de incorreção e manipulação da escrituração, o que não se evidenciou pela análise técnica do TRE/RR, que entendeu pela suficiência e regularidade das informações prestadas, mantendo-se o resultado da licitação realizada.
10.4.  Acrescentou que as inconsistências contábeis alegadas, no recurso da Link Card, foram analisadas à luz da boa-fé da participante recorrida e da plausibilidade das razões por ela apresentadas, e que se buscou prestigiar a competitividade e a busca da proposta mais vantajosa, como também empregou formalismo moderado e buscou privilegiar a competitividade do certame.
10.5.  Apesar dos fatos inicialmente levantados no recurso interposto, não foram ignorados indícios de irregularidades na documentação apresentada no certame. Apenas foi entendido que as alegações não teriam materialidade de uma efetiva manipulação na escrituração contábil, sem embargo de eventual apuração junto às entidades competentes de registros e fiscalização profissionais, o que, ao que tudo indica, não veio a ocorrer.
10.6.  Caso a recorrente tivesse indicados outros elementos para corroborar suas afirmações, estes poderiam ter ensejado caminho diverso no julgamento do certame.
10.7.  De outro lado, também haveria a alternativa de se diligenciar a fim de verificar a comprovação da propriedade dos imóveis apontados.
10.8.  Inclusive, ao informar de que tais imóveis se encontravam em fase de transferência de propriedade, a própria recorrida suscitou a possibilidade de lhe ser diligenciado para os esclarecimentos necessários.
10.9.  Ocorre que a conjuntura dos fatos não ensejou dúvida aos julgadores do certame quanto à idoneidade do balanço patrimonial apresentado, dadas as factíveis circunstâncias expostas nas contrarrazões da empresa NP3.
10.10.  A administração do TRE/RR pautou-se na presunção de boa-fé da participante e na plausibilidade de seu arrazoado, com isso houve o pleno convencimento tanto da pregoeira, quanto da autoridade responsável pela adjudicação e homologação do certame, de que os documentos apresentados pela empresa NP3 estavam livres de irregularidades, motivo pelo qual o TRE/RR aceitou a proposta e habilitou a citada empresa.
10.11.  Por fim, registrou que, por medida de cautela, o TRE/RR decidiu pela não prorrogação do contrato decorrente do PE 19/2019, cuja vigência expirou no dia 1º/9/2020, conforme decisão 808/2020-TRE-RR/PRES/DG/AssJurDG.
Análise:
11.  O secretário de Administração do TRE/RR, Hermenegildo Ataide D'Ávila, no ofício 1.824/2020-TRE-RR/PRES/DG/SA/AL (peça 45, p. 1 e 2) , justificou que a demora no encaminhamento da informação, que deveria ter ocorrido no prazo de quinze dias após o recebimento do Ofício 14.853/2020-TCU/Seproc, de 11/4/2020 (peça 28) , que foi entregue naquele Tribunal no dia 26/5/2020, e que, portanto, deveria ter sido respondido até o dia 10/6/2020, se deveu ao momento de instabilidade mundial ocasionada pelo surto causado pela pandemia do novo Coronavírus (Covid-19) ;
12.  Na ocasião designou como interlocutor, para dirimir eventuais dúvidas que este Tribunal pudesse ter, o assessor de licitações do TRE/RR, Janderson de Medeiros Teixeira.
13.  Esse atraso no encaminhamento da informação a este Tribunal não acarretou maiores problemas, como será possível verificar no decorrer desta análise.
14.  Em relação à habilitação da empresa NP3 Comércio e Serviços Ltda, sem que houvesse a devida comprovação da sua qualificação econômico-financeira, o TRE/RR alegou que o setor responsável por essa análise entendeu que, uma vez registrada a escrituração contábil junto à entidade competente, presumia-se sua adequação às formalidades e ao conteúdo exigíveis pelas normas aplicáveis.
15.  Acrescentou que a participante recorrente, Link Card, não ofereceu nenhum elemento de prova material para as suas alegações e que, diante da plausibilidade das razões apresentadas pela participante recorrida, NP3, os julgadores do certame não tiveram dúvida quanto à idoneidade do balanço patrimonial da licitante vencedora.
16.  A administração do TRE/RR alegou que se pautou na presunção de boa-fé da participante e na plausibilidade de seu arrazoado, bem como buscou prestigiar a competitividade e a busca da proposta mais vantajosa, como também empregou formalismo moderado e buscou privilegiar a competitividade do certame.
17.  Mas não podem ser esses os argumentos que devem pautar a conduta de uma comissão de licitação, muito menos uma assessoria jurídica.
18.  O emprego do formalismo moderado e a busca para privilegiar a competitividade do certame, estão sim nas boas práticas a serem seguidas pela comissão de licitação e pela assessoria jurídica, mas não estão a presunção de boa-fé da participante e a plausibilidade de seu arrazoado, sem a realização das necessárias diligências ante os indícios de irregularidades existentes em sua documentação.
19.  Acrescente-se a isso o fato de que a própria administração do TRE/RR admitiu que a NP3 alegou que tais imóveis se encontravam em fase de transferência de propriedade, ou seja, ainda não constavam, de fato, de seu patrimônio.
20.  Para que o imóvel fizesse parte do balanço patrimonial da empresa, conforme estabelecido na Lei 6.404/1976, transcrita abaixo, ele precisaria estar devidamente registrado ainda no exercício de 2018, não podendo estar em tratativas no exercício de 2019, considerando que o negócio poderia vir a não se concretizar, como mais tarde ficou demostrado com o distrato de um dos compromissos de compra e venda.
'Lei 6.404 de 15 de dezembro de 1976
 (...) 
Art. 176. Ao fim de cada exercício social, a diretoria fará elaborar, com base na escrituração mercantil da companhia, as seguintes demonstrações financeiras, que deverão exprimir com clareza a situação do patrimônio da companhia e as mutações ocorridas no exercício:
I - balanço patrimonial;
 (...) 
III - demonstração do resultado do exercício; e
 (...) 
§ 1º As demonstrações de cada exercício serão publicadas com a indicação dos valores correspondentes das demonstrações do exercício anterior.
 (...) '
21.  Mesmo que o negócio se realizasse e fosse possível registrar os imóveis em um cartório de registro de imóveis, o fato é que, em 2018, ele não poderia estar no balanço patrimonial da NP3.
22.  Não obstante todo o exposto, não houve prejuízo para a Administração, uma vez que o contrato 21/2019 foi o de menor preço no PE 19/2019, e provavelmente atendeu a contento ao TRE/RR, já que em 25/8/2020 foi autorizada a primeira prorrogação da sobredita avença, pelo prazo de doze meses, a contar do dia 2/9/2020, informação essa trazida aos autos pelo parecer 584/2020 (peça 45, p. 7) .
23.  Não obstante a isso, o TRE/RR, por medida de cautela, decidiu pela não prorrogação do contrato decorrente do PE 19/2019, conforme Decisão 808/2020-TRE-RR/PRES/DG/AssJurDG (peça 45, p. 7 a 9) , ressaltando que não haverá impacto negativo na logística das eleições, uma vez que o TRE/RR está coberto por contratos de locação de veículos para o período eleitoral, até que seja feita nova contratação (peça 48, p 1 e 2) .
24.  Considerando que as condutas adotadas no âmbito do PE 19/2019, e que culminaram na habilitação indevida da NP3, não implicaram em prejuízo ao órgão, associado ao fato de que o TRE/RR, de ofício, decidiu não prorrogar o Contrato 21/2019, afastando as consequências do ato irregular, deixa-se de propor audiência dos responsáveis.
25.  Todavia, esta unidade técnica propõe que seja dada ciência ao TRE/RR, com fundamento no art. 9º, I, da Resolução-TCU 315/2020, a fim de que futuras ocorrências como essa não se repitam.
Item 61.3.: oitiva da sociedade empresária NP3 Comércio e Serviços Ltda. (CNPJ 01.667.155/0001-49) , com amparo no art. 250, V, do RI/TCU, para , no prazo de quinze dias, manifestar-se, caso queira, quanto aos seguintes pontos relativos ao PE 19/2019: a) habilitação da empresa NP3 Comércio e Serviços Ltda. sem que houvesse a devida comprovação da sua qualificação econômico financeira, com base na suposição da existência de terrenos em nome de terceiros e não da empresa nas cidades de Cuiabá/MT e Barra do Garças/MT, em desacordo com o estabelecido na Seção XII, item 39.2, do Edital do PE 19/2019 e considerando que essa confirmação poderia ser obtida por meio de diligências; b) demais informações que julgar necessárias; e c) designação formal de interlocutor que conheça da matéria para dirimir eventuais dúvidas, informando nome, função/cargo, e-mail e telefone de contato.
Fundamento legal ou jurisprudencial: Seção XII, item 39.2 do Edital do PE 19/2019.
Manifestação da sociedade empresária NP3 Comércio e Serviços Ltda sobre os indícios de irregularidades (peças 42 e 43) :
26.  A despeito do enquadramento da NP3 Comércio e Serviços Ltda. como ME, mesmo possuindo uma receita superior ao limite de R$ 360.000,00, de acordo com o inciso I, do art. 3º, da Lei 123/2006, destaca-se que se tratou de mero erro material, absolutamente sanável.
27.  Tanto assim o é que o equívoco já foi devidamente retificado perante os cadastros da empresa na Junta Comercial e Cadastro de Pessoa Jurídica.
28.  De fato, considerando a receita bruta da empresa, de R$ 518.469,65, conforme o último balanço patrimonial, o seu correto enquadramento é o de Empresa de Pequeno Porte, considerando o disposto no artigo 3º, II, da Lei Complementar nº 123/2006.
29.  No entanto e apesar disso, assevera-se que o esclarecido erro material, de forma alguma e em nenhum momento, implicou em qualquer vantagem indevida para a empresa, tampouco representou qualquer prejuízo à Administração Pública e/ou aos demais licitantes.
30.  Isso porque, como bem se sabe, tanto as microempresas, quanto as empresas de pequeno porte, por questões de política econômica, gozam de tratamento diferenciado para assegurar a igualdade de condições em concursos licitatórios.
31.  Quanto à propriedade de bens imóveis situados no Estado de Mato Grosso, a empresa adquiriu os referidos imóveis por meio de contratos de compra e venda, sendo que os atos formais de transferência de propriedade dos bens tinham sido engendrados à época dos certames, estando somente pendente a efetiva transmissão de titularidade, por motivos que superavam a capacidade de atuação da empresa, considerando que os trâmites burocráticos envolvidos dependiam, como cediço, dos prazos e procedimentos próprios da repartição cartorária competente, no entanto, tais questões foram superadas, não havendo que se falar em apresentação de documentação fraudulenta por parte desta empresa manifestante. 
32.  O bem imóvel localizado no bairro Cidade Alta, em Cuiabá/MT, mencionado na representação, não soma no balanço atual da empresa, não soma mais em seu patrimônio, uma vez que tal imóvel, que outrora pertencia à manifestante, fora distratado pela empresa, de maneira que, no balanço vigente, do presente exercício, não está mais refletido como parte do saldo final. 
33.  O referido imóvel, à época do PE 19/2019, pertencia, de fato, à empresa manifestante, contudo, mais adiante, foi forçosa a realização do distrato contratual, sobremaneira pela impossibilidade de conclusão dos trâmites formais perante a repartição cartorária, já que ocorreram significativos impedimentos por parte da parte vendedora.
34.  Considerando que o imóvel situado em Cuiabá não mais integra o patrimônio desta empresa manifestante, seu valor correspondente não soma no balanço patrimonial do exercício de 2019 (vide o saldo final 'R$ 0,00') , entregue aos órgãos oficiais em maio do corrente, conforme anexo [acostado à peça 43, p. 21].
35.  Quanto ao imóvel localizado na cidade de Barra do Garças/MT, este sempre compôs e ainda compõe efetivamente o patrimônio da empresa, conforme o balanço atual apresentado, cuja titularidade a empresa possui com competente escritura pública de compra e venda do imóvel situado na zona urbana do município e comarca de Barra do Garças/MT, lavrada pelo Tabelionato de Notas de Aragarças do Estado de Goiás, sob o livro 0105 e folhas 142F/143V, no qual consta somente o valor venal do terreno, sem incluir as edificações nele constantes, pela avaliação realizada pela prefeitura municipal.
36.  Há de reconhecer, neste ponto, que a empresa não incorreu em declarar falsamente as informações em seu balanço patrimonial, uma vez que os referidos imóveis, motivo de desavença, à época dos certames questionados, já lhe pertenciam de fato, e a sua aquisição por direito prosseguia nos limites e prazos da lei que rege a matéria civil. 
37.  Assim sendo, não há que se falar em declaração falsa ou má-fé praticada, tendo a empresa agido com intenções idôneas e circunscritas nas balizas da legislação competente.
Análise:
38.  Para facilitar a análise dos argumentos apresentados pelo procurador da empresa NP3 (peça 43, p. 1 a 5) , Sr. Anderson Correa Araujo, e pelo TRE/RR, estruturou-se uma cronologia dos fatos mais relevantes, conforme descrito a seguir:
38.1.  5/12/2018: contrato de compra e venda, por instrumento particular, de dois imóveis localizados no bairro Cidade Alta, em Cuiabá/MT, no valor de R$ 950.000,00 (peça 43, p. 6 e 7) ;
38.2.  5/12/2018: contrato de compra e venda, por instrumento particular, de imóvel localizado na cidade de Barra do Garças/MT, no valor de R$ 888.000,00 (peça 43, p. 10 a 12) ;
38.3.  25/11/2019: instrumento particular de procuração que a empresa NP3 outorga ao Sr. Anderson Correa Araujo (peça 43, p. 1 a 5) ;
38.4.  8/4/2020: instrução inicial, pronunciamentos da Subunidade e da Unidade: (peças 25 a 27) ;
38.5.  11/4/2020: Ofício 14.853/2020-TCU/Seproc ao TRE/RR (peça 28) ;
38.6.  11/4/2020: Ofício 14.854/2020-TCU/Seproc à NP3 (peça 29) , conforme endereço abaixo:
'Ao (À) Senhor (a) 
Representante Legal de NP3 Comércio e Serviços Ltda. (CNPJ: 01.667.155/0001-49) 
Avenida Ipiranga, 1715 - Conjunto Comercial Ipiranga - Sala 08 - Porto
78.025-350 - Cuiabá - MT'
38.7.  24/4/2020: primeira tentativa de entrega do ofício 14.853/2020-TCU/Seproc ao TRE/RR (peça 33) ;
38.8.  28/4/2020: escritura pública de compra e venda de imóvel localizado na cidade de Barra do Garças/MT que faz Neosvaldo José da Silva à NP3, no valor de R$ 228.188,72 (peça 43, p. 15 a 18) ;
38.9.  29/4/2020: distrato de instrumento particular de compra e venda de dois imóveis localizados no bairro Cidade Alta, em Cuiabá/MT, sendo que o distratante devolverá a quantia em dinheiro parcelada em oito vezes de R$ 118.750,00, pagas semestralmente, sendo a primeira parcela paga em junho de 2021 (peça 43, p. 8 e 9) ;
38.10.  29/4/2020: não foi possível encontrar a responsável pela NP3 para entregar o ofício 14.854/2020-TCU/Seproc, sendo que no aviso de recebimento (peça 32) consta que foi feita uma primeira tentativa no dia 23/4 (quinta-feira) , uma segunda tentativa no dia 27/4 (segunda-feira) , e uma terceira, e última, tentativa no dia 29/4 (quarta-feira) ;
38.11.  26/5/2020: entrega do ofício 14.853/2020-TCU/Seproc ao TRE/RR, sendo que no aviso de recebimento (peça 33) consta que foi feita uma primeira tentativa no dia 24/4 (sexta-feira) e foi recebido na segunda tentativa em 26/5 (terça-feira) , 32 dias após a primeira tentativa;
38.12.  21/7/2020: pesquisa de endereço (peça 39) , na base de dados da Receita Federal do Brasil, constatou que o endereço permanecia o mesmo, qual seja, Av. Ipiranga, 1.715, Conjunto Comercial Ipirangas, sala 8, Porto, CEP 78.025-350, Cuiabá/MT;
38.13.  21/7/2020: Ofício 38.190/2020-TCU/Seproc à NP3 (peça 40) ;
'À Senhora Lourdes Feliciano da Silva Ferreira
Representante Legal da Empresa NP3 Comércio e Serviços LTDA
Av. Ipiranga, 1715, Conj. Comercial Ipirangas - Sala 08 - Porto
78.025-350 - Cuiabá - MT'
38.14.  3/8/2020: entrega do ofício 38.190/2020-TCU/Seproc à NP3, sendo que no aviso de recebimento (peça 41) consta que foi feita uma primeira tentativa no dia 30/7/2020 (quinta-feira) e foi recebido na segunda tentativa em 3/8/2020 (segunda-feira) ;
38.15.  18/8/2020: manifestação da sociedade empresarial NP3 Comércio e Serviços Ltda. (peça 42 e peça 43, p. 36 a 50) ;
38.16.  17/8/2020: o ofício 14.853/2020-TCU/Seproc foi autuado no SEI do TRE/RR (peça 45, p. 3) ;
38.17.  1º/9/2020: Ofício 1.824/2020-TRE-RR/PRES/DG/SA/AL em resposta ao Ofício 14.853/2020-TCU/Seproc;
38.18.  9/9/2020: e-mail recebido do TRE/RR em resposta à solicitação de informação complementar, também por e-mail, da Selog (peça 47) ;
38.19.  18/9/2020: nova manifestação do representante, Link Card Administradora de Benefícios Eireli (peças 49 e 50) .
39.  Sobre essa nova manifestação, cabe esclarecer que os argumentos trazidos pelo representante quanto suposto grupo econômico formado pela NP3 e a XP3 (peça 49) já haviam sido analisados anteriormente na instrução inicial (peça 25, p. 10) . Já quanto à venda de imóveis da NP3 para o Sr. Neosvaldo José da Silva, eles estão considerados nos itens a seguir, bem como o balanço patrimonial do exercício de 2019, ora envidado pela representante (peça 50) , já se encontrava nos autos à peça 43, p. 19 a 25.
40.  Antes de iniciar a análise propriamente dita, apenas para deixar registrado, citam-se algumas das pesquisas que foram feitas para compreender melhor os documentos juntados pelo representado:
40.1.  O município de Aragarças/GO é limítrofe ao de Barra do Garças/MT, dividida pelo Rio Araguaia;
40.2.  O imóvel questionado está localizado em Barra do Garças/MT, mas o contrato de compra e venda, em favor da empresa NP3, foi registrado no Cartório de Ofícios de Aragarças/GO;
40.3.  O município de Várzea Grande/MT é limítrofe ao de Cuiabá/MT, dividida pelo Rio Cuiabá;
40.4.  Porto é um bairro de Cuiabá/MT;
40.5.  A sede da NP3 é na Av. Ipiranga, 1715, sala 8, Porto, Cuiabá/MT;
40.6.  Quem assina pela NP3, como procurador, na escritura de compra e venda no Tabelionato de Notas de Aragarças/GO é o próprio vendedor, Sr. Neosvaldo José da Silva (peça 43, p. 18) .
41.  Feitas essas considerações, inicia-se, então, essa análise referenciando que, dos fatos trazidos pelo representante, restaram dois que, após a resposta da NP3 à oitiva, trataremos a seguir.
42.  O primeiro fato, não na ordem que foi apresentado pelo representante, trata do enquadramento da empresa societária NP3 como microempresa (ME) em detrimento da correta qualidade de empresa de pequeno porte (EPP) . 
43.  Isso sequer foi motivo de oitiva, uma vez que tanto as microempresas quanto as empresas de pequeno porte gozam do mesmo tratamento diferenciado para assegurar a igualdade de condições em concursos licitatórios.
44.  De qualquer forma, destaque-se que o equívoco já foi corrigido pela NP3, conforme comprovante de inscrição e de situação cadastral no Cadastro Nacional de Pessoa Jurídica (CNPJ) da referida empresa como EPP (peça 43, p. 30 e 31) , descartando a adoção de qualquer medida acerca desse aspecto.
45.  O segundo fato, e esse sim foi motivo de oitiva para que o TRE/RR e a NP3 se pronunciassem, trata-se de 'habilitação da empresa NP3 Comércio e Serviços Ltda sem que houvesse a devida comprovação da sua qualificação econômico financeira, com base na suposição da existência de terrenos em nome de terceiros e não da empresa nas cidades de Cuiabá/MT e Barra do Garças/MT, em desacordo com o estabelecido na Seção XII, item 39.2, do Edital do PE 19/2019 e considerando que essa confirmação poderia ser obtida por meio de diligências'.
46.  Quanto aos dois imóveis localizados no bairro Cidade Alta, em Cuiabá/MT, que segundo a empresa alegava, à época do certame, terem sido adquiridos em 5/12/2018, pelo valor de R$ 950.000,00 (peça 43, p. 6 e 7) , e que constavam em seu balanço patrimonial de 2018, agora a NP3 informa que foi feito o distrato do instrumento particular de compra e venda em 29/4/2020, ficando o promitente vendedor acordado de devolver a quantia em dinheiro, parcelada em oito vezes de R$ 118.750,00 (cento e dezoito mil setecentos e cinquenta reais) , pagas semestralmente, sendo a primeira parcela a ser paga em junho de 2021.
47.  A empresa NP3 afirma que, por isso, esses imóveis já não mais estão em seu balanço patrimonial do exercício de 2019, referente a 1º de janeiro a 31 de dezembro de 2019.
48.  Se o distrato do contrato de compra e venda desses dois imóveis foi feito em 29/4/2020, seria de esperar que ele ainda constasse no balanço patrimonial de 2019.
49.  A Lei 6.404/1976, art. 176, caput, I e III c/c §1º, prevê expressamente que as demonstrações financeiras, entre elas o balanço patrimonial e a demonstração do resultado do exercício, serão publicadas com os valores correspondentes das demonstrações do exercício anterior e que as demonstrações financeiras deverão exprimir com clareza a situação do patrimônio da empresa e as mutações ocorridas no exercício.
50.  De qualquer maneira, nem em 2018, tampouco em 2019, a empresa era a real proprietária desses imóveis com liquidez e certeza, uma vez que não foi apresentado qualquer documento que comprovasse seu registro por um Notário Registrador.
51.  Já quanto ao imóvel localizado na cidade de Barra do Garças/MT, que, segundo a empresa societária alegou, teria sido adquirido em 5/12/2018, pelo valor de R$ 888.000,00 (peça 43, p. 10 a 12) , e que constaria em seu balanço patrimonial de 2018, verifica-se que a escritura pública de compra e venda desse mesmo imóvel foi feita somente em 2020 (antes era um contrato particular de compra e venda) , mais precisamente em 28/4/2020, mas no valor de R$ 228.188,72 (peça 43, p. 15 a 18) .
52.  A alegação da NP3 para a diferença de valores declarados no balanço e o efetivamente registrado na escritura, é de que não foram nela incluídas as edificações constantes no terreno.
53.  Porém, não foi anexado qualquer comprovante que demonstrasse o valor atribuído a essas edificações, que pudessem justificar o valor de R$ 888.000,00, conforme está declarado no balanço patrimonial dos exercícios de 2018 e 2019.
54.  A fim de tentar ao máximo encontrar informações que pudessem auxiliar a presente instrução, procurou-se localizar, via Google Maps, o endereço estabelecido no registro de imóveis do Cartório do 1º Ofício de Barra do Garças/MT, com vistas a tentar identificar edificações no terreno, mas isso não foi possível. Dessa busca só foi possível encontrar a rua Simeão Arraya.
55.  De qualquer maneira, a empresa também não era a real proprietária desse imóvel com liquidez e certeza em 2018 e, também não o era em 2019, uma vez que não foi apresentado qualquer documento que comprovasse seu registro por um Notário Registrador.
56.  Uma escritura de compra e venda não é o instrumento adequado para se comprovar a posse de um imóvel, ainda que escriturada num Tabelionato de Notas. Na verdade, o único documento hábil para se comprovar a posse de um imóvel é a sua escritura registrada num Cartório de Registro de Imóveis onde se localiza o bem, de forma a provar a sua titularidade, o que até o presente momento, mais de um ano após a realização do certame, a NP3 não possui.
57.  Sendo assim, esta unidade técnica entende que as alegações da NP3 não podem ser aceitas, pois os documentos apresentados não são aptos para comprovar a qualificação econômico-financeira da referida empresa, a fim de habilitá-la à época como vencedora do PE 19/2019.
58.  Ademais, a apresentação de demonstrações financeiras inidôneas, com a finalidade de demonstrar qualificação econômico-financeira, fere os princípios da moralidade, da isonomia e da competitividade aplicáveis a todas as licitações públicas e faz surgir a possibilidade de o TCU declarar a inidoneidade da empresa responsável para participar de licitações no âmbito da Administração Pública Federal (art. 46 da Lei 8.443/1992) . Independentemente de a fraude ter resultado em prejuízo financeiro para a Administração justifica-se a declaração de inidoneidade da empresa conforme jurisprudência deste Tribunal, nos termos dos Acórdão 2677/2014-TCU-Plenário e 1.106/2018-TCU-Plenário:
'Acórdão 2677/2014-TCU-Plenário - Ministro Relator Raimundo Carreiro
 (...) 
9.2. declarar a inidoneidade das empresas AIE Automação Industrial e Eletrônica Ltda. (02.104.437/0001-09) e Engelétrica Brasília Ltda. (26.997.932/0001-44) para participarem de licitação na Administração Pública Federal pelo prazo de 2 (dois) anos, nos termos do art. 46 da Lei 8.443/1992, em virtude de prática fraudulenta comprovada no pregão eletrônico 121/2012 da Procuradoria-Geral da República;
 (...) 
Acórdão 1106/2018-TCU-Plenário - Ministro Relator José Mucio Monteiro
 (...) 
9.2 fixar o prazo de 15 (quinze) dias, a contar da ciência desta decisão, para que a Gerência de Filial Logística da Caixa Econômica Federal em Salvador (Gilog/SA) adote as medidas necessárias com vistas a anular o ato que habilitou a sociedade empresária Denes Expedito Rebouças no âmbito do Pregão Eletrônico 053/7075 - 2017, confirmando ao TCU, ao final, a providência adotada;
9.3 declarar a sociedade empresária Denes Expedito Rebouças inidônea para participar, por 3 (três) anos, de licitação na Administração Pública Federal;
 (...) '
59.  Será proposta, portanto, declaração de inidoneidade da empresa NP3 para participar de licitação na administração pública federal, tendo em vista sua conduta irregular no âmbito do PE 19/2019.
Conclusão:
60.  Diante de todo o exposto, os elementos constantes dos autos permitem, desde já, a avaliação quanto ao mérito da presente representação como procedente, motivo pelo qual será proposto dar ciência da irregularidade constatada no PE 19/2019 ao TRE/RR, assim como a declaração de inidoneidade da empresa NP3 Comércio e Serviços Ltda para participar de licitação promovida pela Administração Pública Federal, conforme descrito nessa instrução.
PEDIDO DE INGRESSO AOS AUTOS, DE INFORMAÇÕES/VISTAS/CÓPIAS, E DE SUSTENTAÇÃO ORAL
 (...) 
Análise:
61.  Quanto ao pedido de informações/vistas/cópia do processo de representação, formulado em nome da Link Card Administradora de Benefícios Eireli (peças 30 e 31; 34 a 38) , propõe-se o seu deferimento, tendo em vista que o pleiteante (advogado representante da empresa) figura dentre os legitimados previstos no art. 62, caput e parágrafo único, da Resolução-TCU 259/2014, alterada pela Resolução-TCU 316/2020.
 (...) 
Proposta de encaminhamento:
62.  Em virtude do exposto, propõe-se:
62.1.  conhecer da representação, satisfeitos os requisitos de admissibilidade constantes no art. 113, § 1º, da Lei 8.666/1993, c/c os arts. 235 e 237, VII, do RI/TCU, e no art. 103, § 1º, da Resolução - TCU 259/2014;
62.2.  declarar a inidoneidade da empresa NP3 Comércio e Serviços Ltda. (CNPJ 01.667.155/0001-49) para participar de licitação na administração pública federal, nos termos do art. 46 da Lei 8.443/1992, em virtude de apresentar documentação falsa no seu balanço patrimonial de 2018, o que resultou na sua indevida habilitação econômico-financeira no PE 19/2019 do TRE/RR;
62.3.  dar ciência ao Tribunal Regional Eleitoral de Roraima (TRE/RR) , com fundamento no art. 9º, I, da Resolução - TCU 315/2020, sobre a seguinte impropriedade/falha, identificada no PE 19/2019, para que sejam adotadas medidas internas com vistas à prevenção de outras ocorrências semelhantes:
a) a habilitação da empresa NP3 Comércio e Serviços Ltda, sem que houvesse a devida comprovação da sua qualificação econômico-financeira, com base na suposição da existência de terrenos em nome de terceiros e não da empresa nas cidades de Cuiabá/MT e Barra do Garças/MT, infringiu o estabelecido na Seção XII, item 39.2, do Edital do PE 19/2019, bem como o disposto na Seção XVIII, item 64, do Edital, e no art. 43, § 3º, da Lei 8.666/1993, tendo em vista que não foi promovida diligência, no curso do certame, destinada a esclarecer o indício de irregularidade apontado.
62.4.  deferir o pedido formulado por Henrique José da Silva, OAB/SP 376.668, de solicitação de informações/vistas/cópias dos autos, à exceção das peças classificadas como sigilosas, nos termos do art. 62, caput e parágrafo único, c/c o art. 93 da Resolução-TCU 259/2014, alterada pela Resolução-TCU 316/2020;
62.5.  informar ao Tribunal Regional Eleitoral de Roraima (TRE/RR) e ao representante do acórdão que vier a ser proferido, destacando que o relatório e o voto que fundamentam a deliberação ora encaminhada podem ser acessados por meio do endereço eletrônico www.tcu.gov.br/acordaos;
62.6.  arquivar os presentes autos, nos termos do art. 169, III, do RI/TCU deste Tribunal."
É o relatório.

não há.

Não atuou.

REPRESENTAÇÃO. TRIBUNAL REGIONAL ELEITORAL DE RORAIMA (TRE/RR). PREGÃO ELETRÔNICO 19/2019. APRESENTAÇÃO DE BALANÇO PATRIMONIAL CONTENDO INFORMAÇÕES INIDÔNEAS PARA COMPROVAÇÃO DA CAPACIDADE ECONÔMICO-FINANCEIRA. REJEIÇÃO DAS MANIFESTAÇÕES DA EMPRESA REPRESENTADA. DECLARAÇÃO DE INIDONEIDADE. CIÊNCIA. COMUNICAÇÕES.

REPRESENTAÇÃO (REPR)

Secretaria de Controle Externo de Aquisições Logísticas (Selog).

Trata-se de documentação apresentada pela empresa Link Card Administradora de Benefícios Eireli[footnoteRef:2], autuada como representação, noticiando possíveis irregularidades praticadas pela empresa NP3 Comércio e Serviços Ltda. em pregões eletrônicos de que participou, tendo como objeto o gerenciamento de frota de automóveis. [2:  Peça 1.] 
Essencialmente, a irregularidade tratada nos autos foi a apresentação, pela NP3, de balanço patrimonial do exercício de 2018, com vistas a comprovar a qualificação econômico-financeira de certames de que participou em 2019, contendo lançamentos contábeis inverídicos, prejudicando a avaliação da condição econômico-financeira da empresa.
A representante aduziu que as irregularidades noticiadas teriam ocorrido em vários certames de que a NP3 participou. No entanto, trouxe informações e documentos apenas em relação ao pregão eletrônico 19/2019 do Tribunal Regional Eleitoral do Estado de Roraima (TRE/RR) , em que a empresa foi declarada vencedora, e ao pregão eletrônico 16/2019 do Ministério da Economia - Diretoria do Espírito Santo, no qual foi inabilitada.
Os referidos lançamentos contábeis indevidos referem-se a dois imóveis localizados em Cuiabá/MT e um situado em Barra do Garças/MT, os quais a representante verificou que não seriam de propriedade da NP3, conforme pesquisa realizada nos cartórios de registro de imóveis das referidas cidades[footnoteRef:3]. [3:  Vide certidões às peças 5-9.] 
Defendeu que poderia ter ocorrido prejuízo à correta verificação da qualificação econômico-financeira da NP3 no pregão conduzido pelo TRE/RR, cujo contrato resultante (21/2019) , já se encontrava assinado desde 29/8/2019.
Tendo em vista a inabilitação da NP3 no certame promovido pela diretoria do Ministério da Economia, entre outros motivos, pela não comprovação da qualificação econômico-financeira, uma vez que aquele órgão concluiu que os lançamentos inverídicos prejudicaram a análise da situação financeira da empresa mediante obtenção de índices de liquidez e solvência, a Selog focou sua análise no pregão eletrônico 19/2019, realizado pelo TRE/RR.
Desse modo, concluiu que cabia a realização de oitivas do TRE/RR e da NP3 Comércio e Serviços Ltda., devido à possível apresentação, pela referida empresa, de documentação inidônea para comprovação de sua qualificação econômico financeira, ante a possibilidade de aplicação da declaração de inidoneidade, nos termos do art. 271 do RI/TCU.
II
Em resposta à oitiva realizada, O TRE/RR informou que[footnoteRef:4]: [4:  Peça 45.] 
o recurso administrativo apresentado pela representante Link Card, requerendo a inabilitação da NP3, foi encaminhado ao setor responsável pela condução do certame, que alegou: uma vez registrada a escrituração contábil junto à entidade competente, presumiu-se a adequação às formalidades e conteúdos exigíveis pelas normas aplicáveis;
a licitante recorrente não teria apresentado elemento de prova material para amparar suas alegações, baseando-se, apenas, na suspeita de incorreção e manipulação da escrituração;
a análise do recurso foi realizada à luz da boa-fé da participante recorrida e da plausibilidade das alegações por ela apresentadas, buscando-se prestigiar a competitividade e a busca da proposta mais vantajosa, empregando-se o formalismo moderado;
a recorrida alegou que os imóveis se encontravam "em fase de transferência de propriedade", sugerindo a possibilidade de lhe ser encaminhada diligência, para o envio dos demais esclarecimentos necessários, providência que, no entanto, não foi realizada pelos realizadores do certame, que entenderam que a conjuntura dos fatos não ensejava dúvida quanto à idoneidade do balanço patrimonial apresentado;
os realizadores do certame não poderiam efetuar auditoria contábil e fiscal nas contas da recorrida;
o edital do certame não contemplou a exigência de índices para aferição da saúde financeira das licitantes;
por medida de cautela, não foi prorrogado o contrato PE 19/2019, cuja vigência expirou em 1º/9/2020.
A NP3, por sua vez, alegou que[footnoteRef:5]: [5:  Peça 25.] 
os imóveis em questão foram adquiridos mediante contratos de compra e venda, sendo que os atos formais de transferência de propriedade dos bens estariam sendo engendrados à época do certame, ou seja, em 2019[footnoteRef:6]; [6:  Peça 42-43.] 
a propriedade do imóvel localizado em Barra do Garças/MT seria comprovada por escritura pública de compra e venda lavrada no Tabelionato de Notas de Aragarças/GO, no qual constaria somente o valor venal do terreno, sem incluir as edificações nele constantes, pela avaliação realizada pela prefeitura municipal;
houve distrato em relação aos dois terrenos localizados em Cuiabá/MT, razão pela qual, inclusive, não constaram do balanço patrimonial da empresa relativo a 2019;
desse modo, não houve declaração falsa no balanço patrimonial, pois os imóveis lhe pertenciam em 2018 de fato, estando em tratativas o registro de sua propriedade quando da realização do certame.
III
Após analisar as respostas às oitivas realizadas, a Selog ponderou que a presunção de boa-fé da recorrida e a suposta plausibilidade de seu arrazoado não justificam a ausência de realização das necessárias diligências, ante os indícios de irregularidades existentes em sua na documentação apresentada pela NP3.
Destacou o fato de que a administração do TRE/RR havia sido informada pela própria NP3 de que os imóveis ainda não constavam, de fato, de seu patrimônio, pois ainda não estava concluída a transferência de propriedade.
A Selog concluiu que, tendo em vista que não foi constatado prejuízo ao órgão, e que o contrato resultante não foi prorrogado, deixaria de propor a audiência dos responsáveis.
Propôs, no entanto, conhecer da representação, declarar a inidoneidade da empresa NP3 Comércio e Serviços Ltda. para participar de licitação na administração pública federal, nos termos do art. 46 da Lei 8.443/1992, dando ciência ao TRE/RR acerca da falha concernente à habilitação indevida da referida empresa no pregão PE 19/2019.
IV
Conheço da peça apresentada pela empresa Link Card Administradora de Benefícios Eireli como representação, nos termos dos arts. 235 e 237, VII, do RI/TCU.
Conforme certidões acostadas pela representante, em pesquisa realizada junto aos cartórios de imóveis de Cuiabá/MT e Barra do Garças/MT, não foi localizado qualquer imóvel registrado em nome da NP3 nas referidas cidades[footnoteRef:7]. [7:  Peças 5-9.] 
Em resposta à oitiva, a NP3 alegou que os referidos imóveis foram adquiridos mediante instrumentos particulares de compra e venda, ambos datados de 5/12/2018. Os documentos informam que os dois imóveis localizados em Cuiabá/MT teriam custado R$ 950.000,00, enquanto o imóvel situado em Barra do Garças/MT teria sido adquirido por R$ 888.000,00[footnoteRef:8]. [8:  Peça 43, p. 6-7 e 10-12.] 
A escritura pública do imóvel localizado em Barra do Garças/MT foi realizada somente em 28/4/2020, no valor de R$ 228.188,72, que corresponderia ao valor venal do terreno calculado pela prefeitura[footnoteRef:9]. Tal valor equivale a cerca de 25% do constante do instrumento particular. A Selog assinalou que não foi anexado comprovante que demonstrasse a alegação da NP3 de que a diferença de valor se devia à inclusão na escritura pública de supostas edificações constantes no terreno. [9:  Peça 43, p. 15-18.] 
No que tange aos imóveis localizados em Cuiabá/MT, de acordo com a NP3, teria havido distrato do instrumento particular de compra e venda em 29/4/2020 (um dia após a escrituração do imóvel de Barra do Garças/MT) . No instrumento particular de distrato, consta que teria restado combinado que o vendedor devolveria a quantia paga em oito parcelas de R$ 118.750,00 semestrais, em espécie, sendo a primeira parcela prevista para ser paga em junho de 2021[footnoteRef:10]. [10:  Peça 43, p. 8-9.] 
Tanto os documentos de compra e venda como o distrato consignam que o vendedor dos referidos imóveis é o Sr. Neosvaldo José da Silva. A propósito, a Selog, na instrução inicial, já havia assinalado que, conforme consulta à base de dados da Receita Federal do Brasil (RFB) , o referido senhor foi sócio administrador da NP3 de 2/8/2012 a 22/8/2018[footnoteRef:11]. [11:  Peça 21.] 
A transferência da propriedade de bem imóvel é negócio jurídico que, para se aperfeiçoar, requer forma prescrita em lei, que, no caso em análise, é a escritura pública, por se tratar de bens em valor superior a trinta vezes o valor do salário mínimo (art. 108 do Código Civil) . Somente com a lavratura do documento público considera-se perfeito e acabado o negócio jurídico.
Conforme § 1º do art. 1.245 do Código Civil: "enquanto não se registrar o título translativo, o alienante continua a ser havido como dono do imóvel".
A escrituração contábil da aquisição de bens imóveis não pode ser efetivada sem que tenha sido cumprida a formalidade necessária, pois a referida conduta resulta em verdadeira maquiagem do balanço patrimonial.
Os instrumentos particulares referidos pela NP3 são documentos precários, com validade apenas entre as partes, e cujas informações não permitem que haja certeza acerca da fidedignidade de seu conteúdo. Por exemplo, não permitem aferir se os imóveis pertencem, efetivamente, a quem se declara como vendedor. Também não são suficientes para garantir que há veracidade no valor declarado da transação. E o mais importante de tudo: não são documentos idôneos para permitir o registro da transação nas matrículas nos cartórios de situação dos imóveis.
A Lei 6.404/1976, art. 176, caput, I, prevê, expressamente, que as demonstrações financeiras, entre elas o balanço patrimonial, deverão exprimir com clareza a situação do patrimônio da empresa e as mutações ocorridas no exercício.
Inexistindo documentação hábil que oferecesse suporte à contabilização do negócio, os imóveis não poderiam ser lançados no balanço patrimonial da empresa, alterando o resultado financeiro e patrimonial.
A Coordenação de Orçamento e Finanças, ao analisar o recurso da Link Card, alegou que a apresentação de balanço inidôneo não trouxe prejuízo ao certame, pois o edital não estabeleceu indicadores referenciais para avaliação da qualificação econômico-financeira[footnoteRef:12]. No entanto, o edital previu que a habilitação das licitantes seria verificada por meio do Sicaf, sendo que as licitantes que não atendessem às exigências de habilitação do referido sistema deveriam apresentar documentos que supririam tais exigências[footnoteRef:13]. A avaliação da qualificação econômico-financeira, conforme § 5º do art. 31 da Lei 8.666/1993, deve ser realizada mediante critérios objetivos. [12:  Peça 17.]  [13:  Peça 15, p. 7, item 35.] 
Desse modo, a escrituração, no balanço patrimonial, de bem que não é de propriedade da NP3, seja qual for o critério adotado para avaliação das condições de habilitação, induz a erro acerca da sua situação econômico-financeira, trazendo dúvidas sobre a capacidade da contratada de arcar com os compromissos assumidos em decorrência do contrato firmado com a administração pública.
A Selog entendeu que o TRE/RR deveria ter realizado diligência com vistas a verificar a comprovação da propriedade dos imóveis.
Entretanto, a própria licitante havia informado ao TRE/RR, nas contrarrazões ao recurso administrativo da Link Card, que as transferências dos imóveis não estavam concluídas. Assim, já havia restado demonstrado que seu balanço patrimonial apresentava informações inverídicas, evidenciando uma situação financeira incompatível com a realidade. A propósito, no outro pregão mencionado pela representante, a NP3 foi corretamente inabilitada pela unidade do Ministério da Economia com base, fundamentalmente, na afirmação da própria licitante, de que os imóveis não estavam registrados em seu nome.
A jurisprudência do Tribunal é no sentido de que o uso de demonstrações financeiras inidôneas com a finalidade de demonstrar a qualificação econômico-financeira justifica a declaração de inidoneidade[footnoteRef:14], não havendo a necessidade de ser demonstrado prejuízo ao erário ou a obtenção de vantagem indevida[footnoteRef:15]. [14:  Acórdão 2445/2019-TCU-Plenário, relatora ministra Ana Arraes, 2559/2007-TCU-Plenário, relator ministro Marcos Bemquerer Costa, entre outros.]  [15:  Acórdão 1986/2013-TCU-Plenário, relator ministro Raimundo Carreiro, 2908/2017-TCU-Plenário, relator ministro André de Carvalho, 1230/2017-TCU-Plenário, relatora ministra Ana Arraes, entre outros.] 
Tendo em vista a grave irregularidade em questão, portanto, deve ser declarada a inidoneidade da empresa NP3 para participar, por seis meses, de licitação na Administração Pública Federal, com fulcro no art. 46 da Lei 8.443/1992.
Cabe informar que o TRE/RR não prorrogou a vigência do contrato PE 19/2019, a qual expirou em 1º/9/2020, e não há informação, nos autos, de que houve qualquer prejuízo causado pela contratada ao referido órgão durante a execução da avença. Não há, portanto, a necessidade de adoção de medidas corretivas quanto ao assunto.
Ante o exposto, manifesto-me pela aprovação do acórdão que ora submeto a este Colegiado.
TCU, Sala das Sessões Ministro Luciano Brandão Alves de Souza, em 18 de novembro de 2020.
Weder de Oliveira
Relator